臺灣臺中地方法院刑事判決　　　九十四年度訴字第一三九０號
公　訴　人　臺灣臺中地方法院檢察署檢察官
被　　　告　丁○○
上列被告因偽造文書案件，經檢察官聲請以簡易判決處刑（九十
三年度偵字第七七八三號），本院沙鹿簡易庭認為不宜以簡易判
決處刑，簽移由本院刑事庭依通常程序審理，本院合議庭裁定由
受命法官獨任行簡式審判程序，判決如下：
    主  文
丁○○共同行使偽造私文書，足以生損害於公眾及他人，處有期
徒刑肆月，如易科罰金，以參佰元折算壹日。如附表所示偽造之
印章、印文均沒收。
    犯罪事實
一、丁○○係址設臺中縣烏日鄉○○路○段長壽巷九六號一樓「
    榮洲企業有限公司」（下稱「榮洲公司」）之負責人，其因
    公司經營不善，而個人之債信紀錄欠佳，致影響及於公司資
    金之調度，乃思以變更公司登記董事及股東之方式解決，詎
    其竟未經其妻張淑鈴、女郭姿君、子郭明賢、郭明錫及員工
    甲○○、表兄黃春源之同意，基於偽造私文書後復持以行使
    及使公務員登載不實之犯意，於民國八十六年七月間，利用
    其前於八十六年三月間，未經張淑鈴、郭姿君、郭明賢、郭
    明錫等人同意，為渠等辦理變更登記為榮洲公司股東而偽刻
    之印章（此部分之犯罪事實未經起訴），及分別因申辦薪資
    給付證明及另行借得而持有之甲○○與黃春源印章各一枚，
    連同張淑鈴、郭姿君、郭明賢、郭明錫、甲○○、黃春源之
    身分證影本，均交予丙○○（經本院判處罪刑確定），並將
    其預擬之股東轉讓名單與出資數額（實際上均為丁○○所出
    資）告知丙○○，委託丙○○代為尋覓會計師洽辦公司變更
    登記之相關手續，另亦請丙○○同意出名擔任該公司之股東
    。
二、而丙○○因丁○○曾為其所經營之公司維修挖土機之事實，
    結識丁○○。八十七年六月間，丁○○以上開事情相託，丙
    ○○雖不知丁○○並未取得張淑鈴、郭姿君、郭明賢、郭明
    錫、甲○○及黃春源等人同意之事實，且丁○○所交付之「
    張淑鈴」、「郭姿君」、「郭明賢」及「郭明錫」印章為偽
    造，然其亦明知自己並無自丁○○及張淑鈴處分別承受新臺
    幣（下同）二百萬元及一百萬元出資之事實，詎其竟出於一
    念之仁，基於與丁○○共同偽造私文書後復持以行使（就偽
    造張淑鈴之股東同意書部分）及使公務員登載不實（就其分
    別自丁○○與張淑鈴處受讓出資、申請變更登記之部分）之
    犯意聯絡，將前開「張淑鈴」、「郭姿君」、「郭明賢」、
    「郭明錫」、甲○○、黃春源之身分證影本與印章，連同丁
    ○○預擬之股東轉讓名單與出資數額，均交予一會計師，委
    託該會計師代為辦理榮洲公司之章程與股東變更登記之申請
    手續，而使該不知情之會計師，在「榮洲企業有限公司變更
    登記申請書」、「榮洲企業有限公司章程」（第三次修訂章
    程）、「榮洲企業有限公司股東同意書」上，分別蓋用「張
    淑鈴」、「郭姿君」、「郭明賢」、「郭明錫」及甲○○、
    黃春源之印文（情形詳如附表所示），偽造完成前開文書後
    ，連同其餘相關文件，均於八十七年六月二十六日向前臺灣
    省政府建設廳提出之，致使該不知情之前臺灣省政府建設廳
    承辦公務員，於同日在職務上所掌之「榮洲公司變更登記事
    項卡」上，為「董事甲○○、出資額四百萬元」、「股東丙
    ○○、出資額三百萬元」、「股東黃春源、出資額二百七十
    萬元」、「股東郭明賢、出資額十五萬元」、「股東郭明錫
    、出資額十五萬元」等不實事項之填載（並於負責人印章欄
    內，蓋用甲○○之印章，產生印文一枚）。丁○○即以此方
    式，分別利用丙○○與該不知情之會計師（就丙○○並無犯
    意聯絡之部分），及與丙○○共同利用該不知情之會計師（
    就丙○○有犯意聯絡之部分），為前開偽造、行使偽造私文
    書之行為，並使公務員將不實之事項登載於職務上所掌之公
    文書，分別足以生損害於前臺灣省府建設廳對於公司章程與
    股東變更登記管理之正確性及張淑鈴、郭姿君、郭明賢、郭
    明錫、甲○○、黃春源等人（丁○○所交付之印章及身分證
    影本，則於會計師辦畢申請手續後，均由丙○○交還丁○○
    ）。嗣因甲○○於九十二年十月間，發覺遭丁○○冒名登記
    為榮洲公司董事情事，始查悉上情。
三、案經甲○○訴由臺灣臺中地方法院檢察署檢察官偵查後，聲
    請以簡易判決處刑，本院改由受命法官獨任行簡式審判程序。
    理  由
一、認定犯罪事實及量刑審酌之依據：
  (一)被告丁○○之自白。
  (二)證人即共同被告丙○○於警詢、檢察官訊問及本院行準備程
    序及審理中之（供）證述。
  (三)證人即告訴人甲○○與證人即被害人張淑鈴、郭姿君、郭明
    賢、郭明錫、黃春源分別於警詢或檢察官訊問時之證（指）
    述。
  (四)榮洲公司變更登記申請書（上載日期為八十七年六月二十六
    日）、第三次修訂章程（八十七年六月二十五日）、章程修
    正條文對照表、股東同意書（八十七年六月二十五日）、經
    濟部公司執照等各影本一份（均附於本院卷第三十一頁以下
    ）。
  (五)臺灣省政府建設廳八十七年六月二十六日八七建三字第1873
    65號（函）稿影本及榮洲公司股東變更登記事項卡影本各一
    份（附於本院卷第三十頁及第四十一頁）。
  (六)臺灣高等法院被告全國前案紀錄表（被告素行之認定）。
二、按「刑法第二百十四條所謂使公務員登載不實事項於公文書
    罪，須一經他人之聲明或申報，公務員即有登載之義務，並
    依其所為之聲明或申報予以登載，而屬不實之事項者，始足
    構成，若其所為聲明或申報，公務員尚須為實質之審查，以
    判斷其真實與否，始得為一定之記載者，即非本罪所稱之使
    公務員登載不實」，最高法院固著有七十三年臺上字第一七
    一０號判例可資參照。且：
  (一)「九十年十一月十二日修正前之公司法第三百八十八條規定
    ：『主管機關對於公司登記之申請，認為有違反法令或不合
    法定程式者，應令其改正，非俟改正合法後，不予登記。』
    （該條修正後之規定為：『主管機關對於公司登記之申請，
    認為有違反本法或不合法定程式者，應令其改正，非俟改正
    合法後，不予登記。』）本件台北巿政府建設局承辦公務員
    對於前揭湘之最公司申請變更登記時，依上開公司法之規定
    ，是否僅為形式審查而非實質之審查，不無疑義」、「又公
    司法‧‧‧第四百十二條第一項規定『有限公司應於章程訂
    立後十五日內，將左列事項，向主管機關申請為設立之登記
    ：一、第一百零一條所列各款事項。二、繳足股款之證件。
    三、以現金以外之財產抵繳股款者，其姓名及其財產之種類
    、數量、價格或估價之標準。』同條第二項規定『主管機關
    對於前項之申請，應派員檢查，並得通知公司限期申復。』
    依上開規定觀之，向主管機關申請為有限公司設立之登記，
    其於申請設立登記時，公司應收之股款是否確已繳足，主管
    機關應派員檢查，並得通知公司限期申復，亦即須為實質之
    審查，以判斷其真實與否，而非僅依其申請或聲明即為一定
    登載之形式審查，則有限公司負責人明知申請設立登記時，
    公司應收之股款並未繳足，仍以申請文件表明收足而使公務
    員將此不實事項予以登載，應僅成立公司法第九條第三項前
    段之罪，無適用刑法第二百十四條論罪之餘地」，最高法院
    亦分別著有九十二年度臺上字第六一六一號判決意旨（九十
    二年度臺上字第二三一五號、九十一年度臺上字第二四三一
    號判決同此意旨）及八十九年度臺非字第四六號判決意旨可
    資參照。
  (二)惟按「原判決另依憑公司法第四百十九條第二項規定認定，
    向主管機關申請為股份有限公司設立登記時，主管機關應派
    員檢查，並得通知公司限期申復，亦即須為實質之審查，股
    份有限公司負責人以不實之資料申請設立登記，而使公務員
    將此不實事項予以登載，自無成立刑法第二百十四條論罪之
    餘地云云。惟查公司法第四百十九條第二項規定：『……如
    有冒濫或虛偽者，主管機關應通知公司限期申復，經派員檢
    查後得裁減或責令補足』者，係指同條第一項第四款（指以
    現金以外之財產抵繳股款者，其姓名及其財產之種類、數量
    、價格或估價之標準及公司核給之股數）及第五款（指應歸
    公司負擔之設立費用，及發起人得受報酬或特別利益之數額
    ）之情形，並不包括同項其他各款情形在內。原判決認為公
    司主管機關於公司申請設立登記時，係屬實質審查，從而認
    定被告之行為不構成刑法第二百十四條之偽造文書罪，顯有
    適用法則不當之違誤。況查公司法第三百八十八條規定：『
    主管機關對於公司登記之申請，認為有違反法令或不合法定
    程式者，應令其改正，非俟改正合法後，不予登記。』，則
    主管機關對於公司設立登記之申請，關於董事長名單，究僅
    須依其所提出申請之文件審核其是否符合公司法有關規定為
    已足？抑或須實質審查確定名單上是否為真正之董事長？此
    攸關被告應否成立刑法第二百十四條之偽造文書罪，自有進
    一步究明之必要。原審率認主管機關對此項登記之申請，須
    實質審查等語，難謂無查證未盡之疏誤」，最高法院亦著有
    九十二年度臺上字第四八一八號判決意旨可資參照。
  (三)本院認：
    1.依九十年十一月十二日修正公布前之公司法第九條之規定
      ：「公司設立登記後，如發現其設立登記或其他登記事項
      ，有違法情事時，公司負責人各處一年以下有期徒刑、拘
      役或科或併科新臺幣六萬元以下罰金（第一項）。公司負
      責人對於前項登記事項，為虛偽之記載者，依刑法或特別
      刑法有關規定處罰（第二項）。公司應收之股款，股東並
      未實際繳納，而以申請文件表明收足，或股東雖已繳納而
      於登記後將股款發還股東，或任由股東收回者，公司負責
      人各處五年以下有期徒刑、拘役或科或併科新臺幣六萬元
      以下罰金（第三項）。前三項裁判確定後，由法院檢察處
      通知中央主管機關撤銷其登記（第四項）」，已明示公司
      之負責人對於公司登記之事項，如為虛偽之記載者，應依
      刑法或特別刑法有關規定處罰（此時排除同法條第一項規
      定之適用），且於裁判確定後，始由檢察機關通知中央主
      管機關撤銷公司之登記（另本案屬於股東之出資有無實際
      轉讓之問題，與「公司應收之股款」無涉，故無成立該法
      條第三項犯罪之問題，附此敘明）。
    2.九十年十一月十二日修正公布前之公司法第三百八十八條
      雖規定：「主管機關對於公司登記之申請，認為有違反法
      令或不合法定程式者，應令其改正，非俟改正合法後，不
      予登記」，其所稱「違反法令」之範圍若何？並不明確，
      得否認為係授權主管機關對於所有公司登記事項，均有實
      質審查之權之一般規定？尚有疑義。惟：(1)參諸公司法已
      有前揭第九條第二項及第四項之規定：(2)公司之登記事項
      中，事涉其他部會主管機關權限範圍或人民之私權者實多
      ，並不宜認均得由性質上僅為公司法主管機關且無確認人
      民私權之權限之主管行政機關逕予令其改正，或決定不予
      登記；(3)因之，九十年十一月十二日修正公布之公司法第
      三百八十八條，即將上述「違反法令」之用語，修正為「
      違反本法」。是本案雖係發生於公司法九十年十一月十二
      日修正公布前，惟依上所述，並不能以該修正前之公司法
      第三百八十八條，執為主管機關對於「股東是否遭冒名登
      記」、「股東間之出資移轉是否真實」等，有實質之審查
      權存在，或得逕行決定不予登記之論據。
    3.再審酌修正前公司法第三百八十七條以下有關登記之諸般
      規定（現行法多經刪除，茲不贅述），亦未見有何授予主
      管機關對於類似本案「有限公司設立登記後」、「變更登
      記時」、「有股東遭冒名登記之情形」或「股東間並無實
      際轉讓或受讓出資之情形」等事項，有任何顯示為具有「
      實質審查權」或得決定不予登記之規定存在。
    4.綜上所述，公司法之主管機關，對於類如本案之登記事項
      ，並無實質審查權存在，只需相關文件齊備，即有依人民
      之聲明或申報登載之義務，揆諸首揭最高法院七十三年臺
      上字第一七一０號之判例意旨，自應認被告丁○○（及共
      同被告丙○○）本案之行為，仍成立刑法第二百十四條之
      使公務員登載不實罪。
三、檢察官起訴（以簡易判決處刑之聲請視為起訴）意旨雖認：
    證人即共同被告丙○○偽造及行使偽造私文書部分之犯行，
    其被害人及於郭姿君、郭明賢、郭明錫、甲○○及黃春源等
    人，另使公務員登載不實部分，則及於變更甲○○為榮洲公
    司董事、變更郭姿君、郭明賢、郭明錫及黃春源等人為公司
    股東（或非股東）或出資額等事項，其此部分之犯罪行為，
    均與被告丁○○具有犯意之聯絡與行為之分擔等語。惟本院
    審酌被告與證人丙○○分別之供、證述，及渠等與其餘被害
    人之關係，認證人丙○○所述：不知被告與其餘被害人間之
    內部關係如何等情，應屬可採，則證人丙○○就上開部分之
    行為，顯係遭被告所利用，與被告並無犯意聯絡可言。檢察
    官起訴意旨此部分所認尚有誤會，應予序明。
四、另按，被告丁○○於犯罪行為後，刑法第四十一條：「犯最
    重本刑為三年以下有期徒刑以下之刑之罪，而受六月以下有
    期徒刑或拘役之宣告，因身體、教育、職業或家庭之關係，
    執行顯有困難者，得以一元以上、三元以下折算一日，易科
    罰金」之規定，業經於九十年一月十日修正公布為：「犯最
    重本刑為五年以下有期徒刑以下之刑之罪，而受六個月以下
    有期徒刑或拘役之宣告者，得以新臺幣一千元、二千元或三
    千元折算一日，易科罰金（第四十一條第一項前段，下略）
    」，比較修正前後之規定，自以修正後之刑法第四十一條第
    一項前段為有利於被告。而本院既認適宜科以被告六個月以
    下有期徒刑之宣告，爰依刑法第二條第一項前段規定之意旨
    ，適用現行刑法第四十一條第一項前段之規定，諭知被告易
    科罰金之折算標準。
五、適用之法條：刑事訴訟法第四百五十二條、第二百七十三條
    之一第一項、第二百九十九條第一項前段、第三百十條之二
    、第四百五十四條第一項，刑法第二條第一項前段、第二十
    八條、第二百十六條、第二百十條、第二百十四條、第五十
    五條、修正後第四十一條第一項前段、第二百十九條，罰金
    罰鍰提高標準條例第一條前段、第二條。
本案經檢察官乙○到庭執行職務。
中　　華　　民　　國　九十四  年　  十　  月　二十六  日
                臺灣臺中地方法院刑事第六庭
                        法  官  鄧  敏  雄
上正本證明與原本無異
如不服本判決，應於判決送達後十日內向本院提出上訴狀，上訴
於臺灣高等法院臺中分院（須附繕本）。
                        書記官  黃  士  益
中　　華　　民　　國　　94　　年　　10　　月　　26　　日
附錄本案論罪科刑法條全文：
中華民國刑法第二百十六條
行使第二百十條至第二百十五條之文書者，依偽造、變造文書或
登載不實事項或使登載不實事項之規定處斷。
中華民國刑法第二百十條
偽造、變造私文書，足以生損害於公眾或他人者，處五年以下有
期徒刑。
中華民國刑法第二百十四條
明知為不實之事項，而使公務員登載於職務上所掌之公文書，足
以生損害於公眾或他人者，處三年以下有期徒刑、拘役或五百元
以下罰金。
附表：應沒收之偽造印章與印文
┌────────────────────────────────────┐
│應  沒  收  之  偽  造  印  章                                          ││
├──┬───────────────┬────┬────────────┤
│編號│  品                     名   │數    量│  備                註  │
├──┼───────────────┼────┼────────────┤
│ １ │偽造之張淑鈴印章              │壹枚    │在被告持有中            │
├──┼───────────────┼────┼────────────┤
│ ２ │偽造之郭姿君印章              │壹枚    │在被告持有中            │
├──┼───────────────┼────┼────────────┤
│ ３ │偽造之郭明賢印章              │壹枚    │在被告持有中            │
├──┼───────────────┼────┼────────────┤
│ ４ │偽造之郭明錫印章              │壹枚    │在被告持有中            │
├──┴───────────────┴────┴────────────┤
│應  沒  收  之  偽  造  印  文                                          │
├──┬───────────────┬─────────────────┤
│編號│附  著  之  偽  造  私  文  書│  應  沒  收  之  偽  造  印  文  │
├──┼───────────────┼─────────────────┤
│ １ │「榮洲企業有限公司章程」（八十│「郭明賢」、「郭明錫」之印文各壹枚│
│    │七年六月二十五日、第三次修訂）│                                  │
├──┼───────────────┼─────────────────┤
│ ２ │「榮洲企業有限公司股東同意書」│「郭明賢」、「郭明錫」、「張淑鈴」│
│    │（八十七年六月二十五日）      │、「郭姿君」之印文各壹枚          │
│    │                              │                                  │
└──┴───────────────┴─────────────────┘
